臺灣士林地方法院民事判決　　　　　　 99年度簡上字第176號
上　訴　人　歐雲明
被　上訴人　太陽住商大廈管理委員會
法定代理人　李逸賢
訴訟代理人　莊凱丞
　　　　　　童宜德
上列當事人間請求給付管理費等事件，上訴人對於中華民國99年
8 月24日本院內湖簡易庭99年度湖簡字第777 號第一審判決提起
上訴，本院於100 年6 月16日言詞辯論終結，判決如下：
    主      文
原判決( 除縮減部分外) 命上訴人給付被上訴人新臺幣玖仟陸佰
貳拾捌元及自民國九十九年六月十一日起至清償日止，按年息百
分之五計算之利息部分，暨假執行並訴訟費用廢棄。
上開廢棄部分，被上訴人於第一審之訴駁回。
第一審、第二審訴訟費用由被上訴人負擔。
    事實及理由
一、按第二審訴之變更或追加，非經他造同意，不得為之，但請
    求之基礎事實同一，或擴張或減縮應受判決事項之聲明者，
    ，不在此限，民事訴訟法第446 條第1 項、第255 條第1 項
    第2 款、第3 款分別定有明文。上開規定依民事訴訟法第43
    6 條之1 第3 項規定，於簡易訴訟第二審程序有所準用。查
    被上訴人原起訴請求上訴人給付管理費新臺幣（下同）1 萬
    8028元及修繕費19萬9200元，嗣於民國100 年3 月2 日本院
    行準備程序時，當庭減縮管理費部分之金額為9628元。核其
    請求之基礎事實同一，又屬擴張或減縮應受判決事項之聲明
    者，依上開說明，自應准許。
二、被上訴人於原審起訴主張：上訴人為太陽住商大廈（下稱太
    陽大廈）門牌號碼臺北市南港區○○○路○ 段99號2 樓之17
    房屋（下稱系爭房屋）所有權人，共積欠91年1 月至99年3
    月之管理費計1 萬8028元，及依太陽大廈第9 屆第1 次區分
    所有權人會議決議，為修繕消防設備，按上訴人應有部分比
    例計算應分擔之修繕費用19萬9200元，屢經催討，未獲置理
    。爰依太陽大廈管理委員會組織章程及規約（下稱系爭規約
    ）第11條第1 項第2 款、第5 項及公寓大廈管理條例第10條
    第2 項等規定，訴請上訴人給付21萬7228元，及自起訴狀繕
    本送達翌日起至清償日止，按年息10% 計算之利息等語。
三、上訴人則以：
(一)、伊之所以未繳交91年1 月至99年3 月之管理費，乃因系爭房
    屋為違建，自購入時起即無法依照規劃作為商場使用，故曾
    約定待商場啟用後，再行繳交管理費。被上訴人雖提出太陽
    大廈第1 屆所有權人大會會議紀錄、簽到簿及系爭規約影本
    作為請求管理費之依據，惟該次會議係由無召集權人所召開
    並擔任主席，是該次會議所為決議，均屬無效，非由被上訴
    人召開之99年度第1 次、第2 次臨時區分所有權人會議所為
    複議得以補正。且被上訴人於臺灣臺北地方法院97年度北簡
    字第35712 號、98年度簡上字第59號事件中，亦自承上開會
    議之簽到簿、委託書正本業因風災而滅失，已無從確認上開
    資料之真實性，被上訴人顯無法證明系爭規約之訂定，係符
    合公寓大廈管理條例第31條關於區分所有權人會議決議出席
    及表決成數之規定，而生拘束伊之效力。況且，系爭規約多
    年來已歷經數次修正，管理費之收取方式是否經過調整，實
    無從得知，被上訴人當應提出歷屆區分所有權人會議記錄、
    簽到簿、委託書等資料，以證明其請求管理費之金額是否有
    據。縱認被上訴人得請求伊給付管理費1 萬8028元，則因94
    年3 月以前之管理費已逾民法第126 條所定5 年短期時效，
    伊自可主張時效抗辯而拒絕給付。又太陽大廈乃住商混和大
    樓，惟規劃作為商場使用之2 樓、地下1 樓自興建完成迄今
    ，從未正式經營、使用，荒廢已逾10年，伊與其他商場部分
    區分所有權人既未使用太陽大廈相關設備，基於公平法理，
    當不得要求伊與住宅部分區分所有權人繳交同額之管理費。
(二)、被上訴人另請求伊給付修繕費19萬9200元，惟對於作成應收
    費修繕消防設備決議、修繕費收取標準決議之太陽大廈第7
    屆第2 次及第8 屆第2 次、第9 屆第1 次區分所有權人會議
    出席及表決權數已達法定成數乙節，無法提出任何佐證，故
    其請求伊給付修繕費，實屬無理。況依公寓大廈管理條例第
    10條第2 項規定，被上訴人請求伊給付修繕費，須以該費用
    之支出可歸責於伊為要件，被上訴人迄未就有何可歸責於伊
    之事由致須支出修繕費提出說明，故其自不得據此請求伊給
    付修繕費。再依同條例第10條第1 項、第36條第2 款等規定
    ，公寓大廈專有、約定專有部分之修繕、管理、維護，應由
    各該區分所有權人為之，並負擔費用，管委會之職務，則僅
    限於共有或共用部分之清潔、維護、修繕及一般改良。而被
    上訴人主張修繕之部分，均屬商場部分區分所有權人專有之
    設備系統，是被上訴人請求伊給付專有部分之修繕費用，為
    無理由等語，資為抗辯。
四、原審對於被上訴人之請求，判決上訴人應給付被上訴人管理
    費1 萬8028元，及自99年6 月11日起至清償日止，按週年利
    率5%計算之利息，並駁回被上訴人其餘之訴，另依職權宣告
    假執行( 被上訴人就其敗訴部分，未上訴聲明不服，此部分
    業已確定) 。上訴人就其敗訴部分聲明不服，並聲明：(一)原
    判決不利於上訴人之部分廢棄。(二)上開廢棄部分，被上訴人
    於第一審之訴駁回。被上訴人則聲明：上訴駁回。另於100
    年3 月2 日本院行準備程序時，當庭表明僅請求上訴人給付
    94年6 月1 日至99年3 月31日之管理費，並減縮訴之聲明為
    ：上訴人應給付被上訴人管理費9628元，及自99年6 月11日
    起至清償日止，按週年利率5%計算之利息。
五、兩造不爭執之事實：
(一)、上訴人為系爭房屋所有權人。
(二)、系爭房屋為3.32坪。
(三)、太陽大廈2 樓及地下1 樓自落成迄今從未正式營業。
(四)、上訴人未給付91年1 月至99年3 月之管理費。
六、兩造之爭點：
    被上訴人請求上訴人給付94年6 月至99年3 月間之管理費共
    9628元及遲延利息有無理由？
七、本院得心證之理由：
(一)、按當事人於第二審程序不得提出新攻擊或防禦方法，但其他
    非可歸責於當事人之事由，致未能於第一審提出者，或如不
    許其提出顯失公平者，不在此限，民事訴訟法第447 條第1
    項第4 款、第5 款定有明文。上開規定依同法第436 條之1
    規定，於簡易訴訟第二審程序準用之。上訴人雖於本院審理
    時方提出太陽大廈第1 次區分所有人大會未經合法召集，其
    決議通過之系爭規約為無效之新防禦方法，惟因原審並未曾
    調取太陽大廈第1 屆管理委員會之相關核備資料，是上訴人
    主張於本院審理期間，經核閱本院調取之前開相關核備資料
    ，方查知太陽大廈第1 次區分所有人大會係未經合法召集等
    語，應屬可採。是上訴人於本院審理期間方查知太陽大廈第
    1 次區分所有人大會係未經合法召集，其所為之決議無效之
    事實，是其於第一審程序未提出前開防禦方法，應非可歸責
    於上訴人，且如不許其提出亦顯失公平，是依前開法條之規
    定，自應許上訴人提出前開新防禦方法，合先敘明。
(二)、按當事人主張有利於己之事實者，就其事實有舉證之責任，
    民事訴訟法第277 條定有明文。又按主張法律關係存在之當
    事人，須就該法律關係發生所須之特別要件，負舉證責任（
    最高法院48年台上字第824 號判例意旨參照）。而負舉證責
    任之當事人，須證明至使法院就該待證事實獲得確實之心證
    ，始盡其證明之責任，苟應負舉證責任之當事人，不能舉證
    ，以證實其主張之事實為真實，即應受不利之認定。被上訴
    人依系爭規約請求上訴人給付管理費，然為上訴人否認該規
    約之效力，並辯稱：該規約係未經合法召集之區分所有權人
    會議所決議，其所決議之規約為無效，被上訴人自不得依系
    爭規約請求給付管理費等語。是依前開說明被上訴人即應就
    系爭規約係合法有效之事實，負舉證之責任。復按區分所有
    權人會議如係由無召集權人所召集，既非公寓大廈管理組織
    合法成立之意思機關，自不能為有效之決議，且形式上亦屬
    不備成立要件之會議，其所為之決議當然自始完全無決議之
    效力，最高法院92年度臺上字第2517號判決意旨參照。再按
    區分所有權人會議，由全體區分所有權人組成，每年至少應
    召開定期會議1 次。有下列情形之1 者，應召開臨時會議：
    一發生重大事故有及時處理之必要，經管理負責人或管理委
    員會請求者。二經區分所有權人1/5 以上及其區分所有權比
    例合計1/ 5以上，以書面載明召集之目的及理由請求召集者
    。區分所有權人會議由區分所有權人互推1 人為召集人；召
    集人任期1 年，連選得連任。召集人無法依前項規定互推產
    生時，區分所有權人得申請地方主管機關指定臨時召集人，
    或依規約相互輪流擔任，其任期至新召集人選出為止。92年
    12月31日修正前之公寓大廈管理條例第25條定有明文。又本
    條例第25條第3 項所定互推1 人為召集人，除規約另有規定
    者外，應有區分所有權人2 人以上之書面推選，經公告10日
    後生效，此亦為94年11月16日修正前之同條例施行細則第8
    條所明訂。是依上述可知，太陽大廈依90年1月5 日所召開
    第1 屆區分所有權人會議，關於召集人之推選程序，需有區
    分所有權人2 人以上之書面推選，並經公告10日後始生效，
    如未經上開規定之推舉及公告程序即逕召集區分所有權人會
    議，應屬無召集權人召集之區分所有權人會議，依上開說明
    ，該會議所為之決議自始不生效力，不待撤銷即絕對、當然
    無效。被上訴人就此固提出90年1 月5 日第1 屆區分所有權
    人會議紀錄及該會議出列席單位人員附冊等資料為證，然觀
    諸系爭上述90年1 月5 日第1 屆區分所有權人會議紀錄（見
    原審卷第58頁）載明該次會議主席為張弼，另證人即被上訴
    人太陽住商大廈管理委員會之法定代理人李逸賢於臺灣臺北
    地方法院99年度北簡字第3287號訴訟中則證述稱：第1 次開
    會的召集人是張陳明珠委託他兒子張弼，伊在現場看到他們
    連署的是1 張A4大小的紙上面寫一些人選出張弼作召集人，
    但附上張陳明珠委託張弼等語，又證人王盛禾於上開案件訴
    訟中則證陳現場有看到張弼拿1 個授權書給大家看，說是他
    母親年紀比較大所以委託他來處理事情等語，再證人王洛涵
    亦於前揭訴訟中證稱：有連署推薦張弼當第1 屆區分所有權
    人會議召集人等語，業據本院調閱上開卷宗查核屬實。是依
    上開證人所證可知，系爭90年1 月5 日第1 屆區分所有權人
    會議係由張弼擔任召集人甚明。惟查系爭大廈之區分所有權
    人名冊中並無張弼該人，( 區分所有權人名冊經本院向臺北
    市建築管理處調取太陽住商大廈管理組織報備資料，附於本
    院卷三) ，核與前述92年12月31日修正前之公寓大廈管理條
    例第25條須由具有「區分所有權人」身分者互推1 人擔任召
    集人之規定顯然未合。職是，系爭大廈90年1 月5 日第1 屆
    區分所有權人會議係由非區分所有權人之張弼所召集，而張
    弼既係無召集權人，則由其召開之第1 屆區分所有權人會議
    形式上並非合法之意思機關，參照前開說明，自不能為有效
    之決議，是以此次會議紀錄上記載會議通過之系爭「管理委
    員會組織章程及規約」自始不生效力。又無效係指自始確定
    當然無效，無須訴訟主張，是被上訴人辯稱：須提出確認決
    議無效或不存在之訴，方得主張決議無效云云，容有誤會。
    至被上訴人另提出太陽大廈99年度第1 次、第2 次臨時區分
    所有權人大會會議紀錄，據以主張已依上開會議決議追認第
    1 屆區分所有權人會議之效力而溯及既往云云。惟按無召集
    權人召集之區分所有權人會議所為之決議為無效，乃當然自
    始完全無決議之效力，無待當事人為撤銷或確認即當然絕對
    無效，自亦不容當事人事後以追認之方式補正其效力，被上
    訴人此部分之主張，亦無足採。
(三)、綜上所述，太陽大廈90年1 月5 日第1 屆區分所有權人會議
    係由無召集權人之張弼所召開，該次會議非合法召開，所作
    通過系爭規約之決議為無效，上訴人太陽住商大廈管理委員
    會復未能舉證證明系爭規約另有經其他區分所有權人會議合
    法召集並決議通過之情。從而，被上訴人主張依前開決議通
    過之系爭規約第11條第1 項第2 款及第5 項規定，請求上訴
    人給付94年6 月至99年3 月間之管理費共9628元及遲延利息
    ，為無理由。原審判命上訴人給付管理費9628元並為假執行
    暨免為假執行之宣告部分，尚有未合，上訴人就其敗訴部分
    上訴，指摘原判決不當，求予廢棄改判，為有理由，應由本
    院予以廢棄改判如主文第一、二項所示。
八、本件事證已臻明確，兩造其餘攻擊防禦方法及未經援用之舉
    證，經審酌核與本件判決結果不生影響，不再逐一論述，附
    此敘明。
九、據上論結，本件上訴人之上訴為有理由，爰依民事訴訟法第
    436 條之1 第3 項、第450 條、第78條，判決如主文。
中    華    民    國  100     年    6     月    30    日
                  民事第二庭  審判長法  官  方彬彬
                                    法  官  絲鈺雲
                                    法  官  劉逸成
以上正本證明與原本無異。
本件判決不得上訴。
中    華    民    國   100    年    7     月    8     日
                                    書記官  李宜蓁